【裁判字號】    95,上易,27
【裁判日期】    950315
【裁判案由】    詐欺等
【裁判全文】
臺灣高等法院臺中分院刑事判決          95年度上易字第27號
上  訴  人  臺灣臺中地方法檢察署檢察官
被      告  乙○○
            丙○○
上列上訴人因被告等詐欺等案件，不服臺灣臺中地方法院94年度
易字第1098號中華民國94年11月14日第一審判決（起訴案號：臺
灣臺中地方法院檢察署94年度偵字第8767號），提起上訴，本院
判決如下：
    主  文
上訴駁回。
    理  由
一、公訴意旨略以：被告丙○○、被告乙○○係父子，明知坐落
    臺中縣豐原市○○○○段第240之3地號土地（重測後為豐原
    市○○段第452號），門牌號碼臺中縣豐原市○村里○村路
    465巷80之1號房屋（下稱系爭房屋）係丁○○出資建造，並
    非其等所有，且被告乙○○與丁○○之妻林碧珠就系爭房屋
    之所訂立之房屋租賃契約係屬虛偽，竟基於使公務員登載不
    實之犯意，於民國（下同）89年12月27日，持該不實之房屋
    租賃契約向臺灣臺中地方法院請求公證，致不知情之臺灣臺
    中地方法院公證人陷於錯誤，登載於其職務上所掌之公證書
    登記簿上，並據以核發該院89年度公字第2427號公證書，足
    以生損害於法院公證之正確性。嗣被告丙○○、乙○○意圖
    為自己不法之所有，於92年11月間持上開公證書向臺灣臺中
    地方法院聲請對林碧珠點交系爭房屋，致該院承辦人員因而
    陷於錯誤，誤認系爭房屋係被告乙○○所有，乃於93年2月
    12日將系爭房屋點交予被告乙○○持有，致生損害於丁○○
    。因認被告丙○○、乙○○均係犯刑法第216條、第214條之
    行使使公務員登載不實文書罪嫌，及同法第339條第1項之詐
    欺取財罪嫌。
二、按犯罪事實應依證據認定之，無證據不得認定犯罪事實。又
    不能證明被告犯罪者，應諭知無罪之判決，刑事訴訟法第
    154條第2項、第301條第1項定有明文。又告訴人之告訴，係
    以使被告受刑事訴追為目的，是其陳述是否與事實相符，仍
    應調查其他證據以資審認，最高法院52年台上字第1300號判
    例可資參照。
三、公訴人認被告丙○○、乙○○均涉犯行使使公務員登載不實
    文書罪嫌及詐欺取財罪嫌，無非以：系爭房屋係告訴人丁○○所建造而為其所有，有告訴人丁○○之指訴及證人謝德圓
    、許福星之證述，並有土地租賃契約書、承攬契約書、核准
    書、房屋稅繳款書、泰安產物保險股份有限公司保費收據在
    卷可稽；再丁○○之妻林碧珠亦證稱被告乙○○與林碧珠之
    房屋租賃契約係屬通謀虛偽等情，並有台灣台中地方法院89
    年度公字第2427號公證書、92年執寅字第45870號執行命令
    為其論據。惟訊據被告乙○○、丙○○對上揭時地有將房屋
    租賃契約辦理公證，復持上開公證書向原審法院聲請點交系
    爭房屋之事固不否認，然均堅決否認有行使使公務員登載不
    實文書、詐欺取財等罪嫌，被告乙○○辯稱：伊認為伊有農
    舍使用執照就是所有權人，當初訂土地租賃契約時就約定房
    子是伊的，房屋租賃契約並無不實等語，被告丙○○則辯稱
    ：伊先與丁○○簽訂土地租賃契約，再向臺中縣政府申請改
    建農舍核准後，由丁○○先墊資金改建，所墊現金做為日後
    之房租，丁○○承租這15年期間伊未曾向他收取房屋租金等
    語。經查：
  (一)被告丙○○、乙○○父子，確與告訴人丁○○約定，由被告
    等與告訴人丁○○訂立本件土地租賃契約，雙方及林碧珠並
    約定，由被告乙○○與告訴人丁○○之妻林碧珠等2人出面
    訂立系爭房屋租賃契約，再由被告乙○○與林碧珠等2人先
    後多次訂立房屋租賃契約，最後一次係於89年12月27日持房
    屋租賃契約書至台灣台中地方法院辦理公證，公證人因之據
    以核發本院89年度公字第2427號公證書之事實，業據被告丙○○、乙○○於原審坦承在卷，並有台灣台中地方法院89年
    度公字第2427號公證書在卷可佐，上開公證書之內容為：「
    請求公證之法律行為或私權事實：房屋租賃契約。約定逕受
    強制執行者，其本旨．．．公證之本旨及依據法條：請求人
    提出如附件之房屋租賃契約請求公證，並經到場人（本件為
    林碧珠，及被告乙○○之代理人被告丙○○）於公證書上簽
    名或蓋章，承認該契約依法成立，核與公證法第4條第1款及
    第11條規定符合應予公證。」，有該號公證書可稽，則公證
    之本旨係針對請求人即出租人被告乙○○之代理人被告丙○○，及承租人林碧珠提出之房屋租賃契約請求公證時，由被
    告丙○○及林碧珠在公證人前於公證書上簽名或蓋章，並承
    認該契約係依法成立，並由公證人依公證法第70條～99條之
    規定，探求請求人即被告丙○○及林碧珠之真意及事實真相
    ，並向請求人說明其行為之法律上之效果，及核對請求人被
    告丙○○及林碧珠之身分證件等而辦理公證，從而，公證人
    所公證者係「請求人丙○○、林碧珠在公證書上之簽名或蓋
    章，承認該契約依法成立」之事實，而此節復屬真實，則被
    告丙○○、乙○○所為，即難認有何使公證人為不實之登載
    ，尚難以刑法第214條之使公務員登載不實罪相繩。而被告
    等於92年11月間再持上開公證書向台灣台中地方法院聲請對
    林碧珠點交房屋，自亦無行使使公務員登載不實文書罪可言
    。
  (二)系爭房屋固由告訴人丁○○出資，委由勝方土木包工業建造
    ，惟申請建造時因系爭房屋所在之土地係農地，系爭房屋以
    農舍名義建造，而丁○○因未具自耕農身分，乃與被告等約
    定，以具自耕農身分之被告乙○○為起造人名義申請建築執
    照，俟建造完成後，再由被告乙○○任起造人申請使用執照
    ，又系爭房屋於建造完後由丁○○使用，且由丁○○繳納房
    屋相關稅捐，投保火險，並經營可靠實業股份有限公司、白
    光衛材企業有限公司等情，業據告訴人丁○○於警詢、偵訊
    及原審陳訴明確，並經證人即勝方土木包工業負責人謝德圓
    於偵訊、證人即從事系爭房屋鋼架建造之人許福星於偵訊證
    述明確，復有承攬廠房土木工程契約書、房屋稅繳款書、泰
    安產物保險股份有限公司保費收據、火災保險單（見發查卷
    第13～20頁）、估價單（見偵查卷第110頁）、系爭房屋之
    建築執照及使用執照（見原審卷第27、28頁）在卷可稽，系
    爭房屋固由告訴人丁○○原始取得所有權（出資建造者原始
    取得建物所有權，參見最高法院85年度台上字第247號、80
    年度台上字第1950號、70年度台上字第1970、1779號民事判
    決要旨）；且被告等與告訴人丁○○於77年間訂定本件土地
    租賃契約時，亦約定系爭房屋係屬告訴人丁○○所有，此可
    由：
  (1)被告等2人與告訴人丁○○於77年4月16日所簽訂之本件土地
    租賃契約書，其上第2條載明：「甲方（指土地出租人即被
    告等2人）出名申請農舍建築許可，建造之費用支出均由乙
    方（指承租人即告訴人丁○○）全部負擔。」，第4條亦載
    明：「租賃期滿乙方（指丁○○）應回復原狀，將建物拆除
    ，將土地交還甲方掌管，乙方不得要求甲方任何補償費。」
    ，第8條亦載明：「乙方如有違約，建物由甲方自由處理，
    並不作任何補償。」，以上有土地租賃契約可佐（見原審卷
    第36～38頁），由上開條款可知，雙方約定土地租賃期滿，
    告訴人丁○○須負責回復原狀，並負責將建物拆除，返還土
    地，且不得向被告等要求任何補償費。倘被告等及告訴人丁○○雙方係約定房屋自建造完成後，即為被告等所有，則土
    地租賃契約屆滿，該房屋仍係被告等所有財產，其等要求告
    訴人丁○○於土地租賃屆滿，將所有物品遷出而「返還房地
    」即可，豈可能要求承租人即告訴人丁○○須負責拆除屬於
    出租人即被告等所有之系爭房屋，而負「拆屋還地」之義務
    ，可見契約當時雙方應係認系爭房屋係告訴人丁○○出資建
    造而為其所有，故告訴人丁○○始須於土地租賃契約屆滿時
    ，負責拆屋還地。
  (2)倘雙方約定房屋自建造完成後，即為被告等所有，則雙方何
    須於土地租賃契約第8條約定，「乙方如有違約，建物由甲
    方（即被告等）自由處理」？該房屋既建造完成後即為被告
    等所有，何須於乙方違約時，房屋始得由被告等自由處理，
    而原即為被告等所有之土地，卻不為相同之約定？反之，因
    雙方於訂立土地租賃契約時，認定房屋建造完成後，係告訴
    人丁○○所出資而為其所有，故要求承租人即告訴人丁○○
    於土地租約屆滿時「回復原狀」並「拆屋還地」，且不得要
    求任何補償費用，又承租人即告訴人丁○○如有違約，其所
    有建物即系爭房屋則由出租人自由處理，且不對丁○○作任
    何補償。再參以系爭房屋至94年9月6日，始由被告乙○○以
    起造人名義申請房屋所有權登記完畢，有系爭房屋建物所有
    權狀在卷可佐（見原審卷第147頁），更與客觀事實上，因
    系爭房屋係告訴人丁○○出資所建但因無自耕農身分，而非
    系爭房屋使用執照之起造人，依土地登記規則無從辦理系爭
    房屋所有權之登記，從而遲未辦理登記之情形相符。倘系爭
    房屋原即約定於建造完成即歸被告乙○○所有，被告乙○○
    豈可能自建造完成之77年4月16日起至94年9月間止，其中甚
    於92年間持房屋租賃契約書之公證書聲請強制執行，顯已就
    如何取得系爭房屋之占有進行法律上主張，惟至94年9月間
    止，均未申請房屋所有權登記，遲於94年9月6日始申請登記
    房屋所有權？是以告訴人丁○○陳稱系爭房屋依土地租賃契
    約訂定時之約定，係其所有，自非無依據。
  (3)被告乙○○則辯稱：房子自始即係其所有等語，惟查系爭房
    屋之歷年房屋稅均由告訴人丁○○繳交，亦據被告乙○○於
    原審供稱：房屋稅是丁○○在繳等語（見原審卷第60頁），
    被告丙○○於原審亦供稱：房屋稅是我去向告訴人收錢來繳
    。土地稅的錢我沒有向丁○○收錢，土地是我的，那有可能
    向告訴人收錢來繳土地稅等語（見原審卷第60頁），倘被告
    等於77年間與告訴人丁○○約定建造完成後，系爭房屋係由
    被告乙○○所有，則何以歷年系爭房屋之房屋稅均係向告訴
    人丁○○收取，而系爭房屋所在之土地亦出租予丁○○，卻
    係由被告等人負責繳納？再依被告等於92年3月12日寄予告
    訴人丁○○之土地租賃契約到期通知之存證信函，其上亦載
    明「二請貴方（指丁○○）依照合約約定處理所有地上物，
    合約日到期以後仍留置本人所有權土地內之所有建物、機器
    、物料，貴方視同無條件自動放棄所有權，將任由本人處置
    。．．．」等語，有存證信函在卷可佐（見發查卷第34頁）
    ，倘被告等主觀上認訂定土地租賃契約時，系爭房屋原即約
    定被告乙○○所有，參以被告乙○○於原審陳明：「在我們
    決定轉租時，已免除告訴人拆屋義務。事實上因為有轉租的
    存在，告訴人也不可能去拆屋還地，因為我們雙方都有向第
    三人收取租金」等語（見原審卷第162頁），則被告乙○○
    並認於轉租時，即已免除告訴人丁○○依土地租賃契約之拆
    屋還地義務，被告等何以於土地租賃契約屆滿前之92年3月
    12 日竟寄發上開存證信函予告訴人丁○○，要求告訴人丁○○於合約到期處理「所有地上物」，含「所有建物」如仍
    留置視同放棄所有權？由上開存證信函之內容，顯見被告等
    於92 年3月間土地租賃契約將屆期前，雖明知告訴人丁○○
    於系爭房屋轉租予第三人之情形下，無從拆屋還地，其本意
    亦不希望告訴人丁○○拆除房屋，仍依土地租賃契約，要求
    告訴人丁○○須拆除房屋，否則即依土地租賃契約第8條，
    視同告訴人丁○○放棄房屋所有權，任由被告等處置，足見
    被告等於寄發存證信函時之92年3月12日，亦認為系爭房屋
    應係告訴人所有，益證系爭房屋依77年間訂立土地租賃契約
    時之雙方約定，確係認屬告訴人丁○○所有。是系爭房屋於
    未辦妥房屋所有權登記之前，該房屋之所有權原應係出資建
    造人丁○○所有乙節，應堪認定。至被告乙○○於94年9月6
    日間辦妥系爭房屋之所有權登記後，該房屋所有權是否因之
    移轉為被告乙○○所有，此際房屋所有權之認定，不足為被
    告等任何有利或不利之認定，且亦與本件被告乙○○於92年
    11月間向法院申請點交之事，是否具詐欺犯意無關，不能因
    被告乙○○事後取得系爭房屋所有權登記，為被告等於斯時
    是否成立詐欺犯行之認定。被告乙○○辯稱：系爭房屋自始
    為其所有乙節，尚有爭議。
  (4)另被告丙○○於警詢辯稱：伊先與丁○○簽訂土地租賃契約
    ，再向臺中縣政府申請改建農舍核准後，由丁○○先墊資金
    改建，所墊現金做為日後之房租，丁○○承租這15年期間伊
    未曾向他收取房屋租金云云（見偵查卷第18頁），惟倘依被
    告丙○○所述，系爭房屋並非告訴人丁○○所有，丁○○以
    支付房屋之建造費用代替支付租金，則被告等竟又約定土地
    租約期滿，告訴人丁○○並非「遷讓房屋」，而係須負責拆
    除系爭房屋，則被告等人就系爭房屋15年來既未能收取房屋
    租金（已以建造費用取代），又約定期滿告訴人丁○○須將
    系爭房屋拆除，被告等上開土地租賃契約之該項「拆屋還地
    」之約定，豈非使自己取得系爭房屋實際上毫無獲益？是被
    告丙○○所述與常情相違，尚難遽然採信。至原審選任辯護
    人雖辯護稱：系爭房屋因屬在農牧用地上之農舍，依系爭房
    屋取得使用執照之日期係於77年10月26日，應適用75年1月6
    日修正公布之農業發展條例第3條第10款之規定，農舍係農
    業用地之一部分，而認農舍所有權當然歸屬農地所有人所有
    ；且依內政部74年9月3日台內營字第328300號函釋及75年7
    月28日台內營字第423640號函釋，如農地所有人之直系親屬
    具有農民身份並有農地者，得農地所有人之同意，亦得在該
    農地興建自用農舍；且依土地登記規則第79條第1項前段、
    第2款之規定，系爭房屋所有權應屬起造人，本件使用執照
    之起造人係被告乙○○，是依上開規定，系爭房屋應係被告
    乙○○所有等語，惟於75年1月6日修正公布之農業發展條例
    第3條第10款，僅係規定該條例有關農業用地之定義，並非
    規定農舍不得具有獨立所有權，依上開農業用地之定義，亦
    無礙民法上認定土地上之建物，有獨立所有權之觀念；再行
    政機關對取得農舍限於農民身分等等之法律規範，係行政機
    關對農地之管理規範及限制，及對何人得興建農舍之規範，
    且行政機關有關農舍之登記規則，亦僅係對辦理登記事項之
    規範，能否登記與民法基於私權自治而認定農舍所有權之歸
    屬係屬二事，行政機關雖限制具農民身分者始得興建農舍，
    惟以他人農民身分興建農舍之情形，所在多有，自須以當事
    人間依其私法自治認定其私權紛爭之歸屬，不能以行政機關
    之行政規範推定私權紛爭之歸屬，是原審選任辯護人辯護意
    旨所指亦尚有誤會。
  (三)系爭房屋於建造完成時，係屬何人所有？告訴人丁○○與被
    告等各有主張，亦各有所本而有爭執，惟依上開土地租賃契
    約第4條之約定，於土地租賃屆滿之日，即92年4月17日時，
    告訴人丁○○應拆屋還地，將系爭房屋拆除，將本件土地返
    還被告等，且不得要求任何補償費用，再依同契約第8條約
    定，倘告訴人丁○○有違反該契約條款之約定，包括土地租
    賃期滿未拆屋還地時，被告等就系爭房屋自可「自由處理」
    ，而所謂「自由處理」，其真意自應指取得系爭房屋之一切
    權利而言。由上開契約條文，應可認定該契約約定當時，被
    告等及告訴人丁○○雙方之共識為：期滿承租人即告訴人丁○○須拆屋還地，倘承租人有任何違約時，包括未拆屋還地
    ，系爭房屋之所有權利即由出租人即被告等取得，且就系爭
    房屋雖係由承租人丁○○出資興建，但包括建屋、拆屋還地
    、或未拆屋還地，而由出租人即被告等取得房屋一切權利之
    際，出租人即被告等均不再補償承租人丁○○任何費用，包
    括建屋、拆屋等任何費用，承租人亦不得向出租人要求任何
    補償費用。從而，依本件土地租賃契約之上開約定，被告等
    因之主觀上認為於一定之條件下，其為房屋有權人，亦可認
    定。且依上開土地租賃契約條文觀之，出租人即被告等於訂
    約當時，亦不認為土地租賃契約屆滿時，被告等會有「價購
    」該系爭房屋之意願；換言之，被告等及告訴人丁○○雙方
    於契約訂立時，並未約定，於土地租約屆滿之際，如承租人
    即告訴人丁○○有意依約拆除房屋，而出租人認保留系爭房
    屋對其有利之情形時，係「承租人即告訴人丁○○因之免除
    拆除房屋之契約義務，而系爭房屋之所有權直接由出租人即
    被告等無償取得」，或於此情形，「出租人即被告等應與告
    訴人丁○○協議價購該房屋，否則仍須任由告訴人丁○○拆
    除房屋」；尤其於本案系爭房屋，復於土地租賃契約屆滿前
    ，由被告等及告訴人丁○○雙方另與第三人許文山、林益仲
    等人存有不定期租賃契約之事實，亦為被告乙○○及告訴人
    丁○○於原審陳明在卷（見原審卷第158、162頁），使系爭
    房屋屆期拆除之事，對被告等及告訴人雙方均有不能履約之
    事實上困難，此屬被告及告訴人雙方訂立契約時，所未約定
    之事項，更形彰顯。此亦係本件爭點之所在，於此未約定事
    項之權利紛爭，原係屬民事糾紛，應另循民事途逕解決。然
    於此土地租賃契約所未約定之事項，出租人即被告等依其主
    觀上認知，認依土地租約屆滿，承租人丁○○不得以任何事
    由，要求出租人即被告等補償任何費用之合約本意，因之主
    觀上認其等已合法取得房屋之一切權利包括所有權，進而持
    被告乙○○與告訴人之妻林碧珠所訂之房屋租賃契約之公證
    書，向法院聲請點交房屋，被告等人上開聲請法院點交房屋
    之行為，其主觀上並無為自己不法所有之意圖及詐欺犯意亦
    明。被告等主觀對此契約未約定事項之民事糾紛之認知，即
    其等已合法取得房屋一切權利包括所有權之認定，不問是否
    有誤，然其主觀上既無為自己不法所有之意圖及詐欺犯意，
    自不能以刑法之詐欺取財罪相繩。如告訴人丁○○認其有民
    事上權利受侵害，自應就此契約所未約定事項所產生之紛爭
    ，另循民事途逕解決。
  (四)告訴人丁○○雖再指稱：其未能依約於92年4月17日土地租
    賃契約期滿時，將系爭房屋拆除，係因系爭房屋之部分，現
    由第三人林益仲等人承租中云云，然而，被告丙○○及告訴
    人丁○○確有共同於88年6月7日、88年3月5日將系爭房屋之
    一部，各出租第三人許文山、陳俊吉及林益仲，其後租賃契
    約屆滿，被告丙○○及告訴人丁○○尚有收取租金，而構成
    不定期租賃契約等情，亦據被告乙○○及告訴人丁○○於原
    審陳明在卷，並有被告丙○○及告訴人丁○○為共同出租人
    之房屋租賃契約在卷可佐（見發查卷第24～33頁），已如前
    述。上開被告丙○○、告訴人丁○○與第三人許文山、陳俊
    吉或林益仲等人房屋租賃契約之存在，雖係告訴人丁○○未
    能拆除房屋之事實上理由，惟是否構成其未能履行與被告等
    所訂立之土地租賃契約之拆屋還地之約定之抗辯事由，乃告
    訴人丁○○與被告等之民事糾紛問題，尚難因告訴人丁○○
    主觀上亦認系爭房屋仍係其所有，其有正當事由未能履行拆
    屋還地之約定，遽即推論被告等申請房屋點交係具為自己不
    法所有之意圖，是告訴人丁○○之指稱，不足為不利於被告
    等之認定。
四、綜上所述，本件被告等未構成行使使公務員登載不實文書罪
    ；又被告等於92年11月間向法院聲請強制執行系爭房屋時，
    因其等主觀上認系爭房屋為其所有，已如前述，而無為自己
    不法所有之詐欺意圖及犯意，是其等所為，亦與詐欺取財罪
    之構成要件有間，而不構成詐欺取財罪。原審以本件證據不
    足證明被告等犯罪，依刑事訴訟法第301條第1項為被告均無
    罪之判決諭知。經核無不合，檢察官仍執陳詞指摘原判決不
    當，請求撤銷改判，未有更積極確切之證據可資證明被告等
    犯罪，檢察官之上訴為無理由，應予駁回。
據上論斷，應依刑事訴訟法第368條，判決如主文。
本案經檢察官甲○○到庭執行職務。
中    華    民    國    95    年    3    月    15     日
            刑事第七庭  審判長法  官  林  榮  龍
                              法  官  許  秀  芬
                              法  官  江  錫  麟
上列正本證明與原本無異。
不得上訴。
                              書記官  劉  建  智
中    華    民    國    95    年    3    月    15     日
                                                      Ｆ


司法院資訊處製作；財團法人民間司法改革基金會備份。
